【裁判字號】    95,訴,70
【裁判日期】    950802
【裁判案由】    債務不履行損害賠償
【裁判全文】
臺灣彰化地方法院民事判決  95年度訴字第70號
原      告  甲○○
被      告  乙○○
            丙○○
共      同
訴訟代理人  朱清雄律師
上列當事人間請求加倍返還定金事件，經本院於民國95年7月19
日言詞辯論終結，判決如下：
    主      文
原告之訴及假執行之聲請均駁回。
訴訟費用由原告負擔。
    事實及理由
一、按訴狀送達後，原告不得將原訴變更或追加他訴。但被告同
    意者，不在此限。民事訴訟法第255條第1項第1款定有明文
    。本件起訴狀送達被告後，原告於民國95年4月7日具狀，將
    訴之聲明由「被告應各給付原告新台幣（下同）200,000 元
    ，及自起訴狀繕本送達被告翌日起至清償日止，按週年利率
    百分之5計算之利息。」擴張為「被告應各給付原告400,000
    元，及自起訴狀繕本送達被告翌日起至清償日止，按週年利
    率百分之5計算之利息。」經被告於95年4月26日言詞辯論期
    日同意原告上開訴之擴張。因此，原告上開訴之擴張，與首
    揭規定並無不合，應予准許，合先敘明。
二、原告起訴主張：原賴金乾所有坐落彰化縣大村鄉○○段657-
    5地號、地目田、面積2,269平方公尺土地（下稱系爭土地）
    ，因賴金乾死亡由被告2人與賴美月一同繼承而公同共有，
    原告分別於94年7月27日、28日、31日向被告2人及賴美月購
    買系爭土地，並均簽訂農地買賣契約（下稱系爭契約），價
    金除各約定為1,330,000元外，另約定由原告償還系爭土地
    前因賴金乾供擔保所積欠訴外人彰化縣大村鄉農會之債務及
    執行費用共1,125,578元，且原告於簽約當日，均已給付被
    告2人定金各200,000元。然依系爭契約書第3項、第8項第3
    款之約定，被告於94年8月9日即負有協同原告至大村鄉農會
    清償前述系爭土地所供擔保之貸款、及將系爭土地移轉登記
    予原告之義務，詎期日屆至，被告屢經原告通知仍未置理，
    兩造間所訂立之買賣契約既已成立生效，被告因可歸責於其
    等之事由而未履行契約內容，爰請求被告加倍返還所受之定
    金等語。並聲明：被告應各給付原告400,000元，及自起訴
    狀繕本送達被告翌日起至清償日止，按週年利率百分之5計
    算之利息；並願供擔保，聲請宣告假執行。
三、被告抗辯以：原告已將系爭契約書原本交還被告，足認兩造
    間已有解除契約之意，又依系爭契約第8條第4項約定，系爭
    土地為被告賴美月3人公同共有，於3人分別簽立契約後生效
    ，如有任一人無法簽立，系爭合約即失其效力，既原告於賴
    美月簽立契約前，兩造已解除契約，系爭合約自為無效，被
    告僅須依約退還全部所收價款即可，且被告業已將須退還之
    款項2人共400,000元提存，原告另請求加倍返還所受之定金
    ，向被告2人各請求400,000元，實無理由。縱系爭契約尚未
    解除，系爭合約第2條僅有分期付款之約定，與民法第248條
    關於定金之規定未合，當無民法第249條之適用。縱原告已
    給付之價金係屬定金，然依系爭契約書第3條之約定，原告
    本應代為清償以系爭土地供擔保之貸款，因其未清償而致不
    能履行，此係可歸責原告之事由，非可歸責於被告，原告以
    此為由而請求加倍返還定金，顯不合法等語。並聲明：原告
    之訴及假執行之聲請均駁回，如受不利之判決，請准供擔保
    宣告免為假執行。
四、原告主張系爭土地由被告與賴美月因繼承而公同共有，及原
    告分別於94年7月27日、28日、31日向被告2人及賴美月簽立
    系爭合約，被告於系爭合約所定期限屆，仍未辦理移轉登記
    予原告等情，為被告所不爭執；惟被告抗辯如上，是本件之
    爭點即在於：（一）系爭合約是否於賴美月簽約前，已經兩
    造解除而無效？（二）系爭合約有無定金之約定？（三）若
    有定金之約定，則被告有無違約而須加倍返還？等節。
五、按契約之「意定解除」即契約當事人雙方為解除契約之意思
    表示合致，以解除契約。被告抗辯，原告既已於審理中陳稱
    ：「當時被告只是口頭講而已，並沒有正式解除契約。」等
    語，足認兩造已有解除契約之合意，只差代書代為簽立書面
    而已，故應認系爭合約已於賴美月簽約前經兩造解除，系爭
    合約為無效云云；惟原告否認兩造當時已解除契約。被告此
    抗辯為對其有利之事實，自應就「兩造間有解除契約合意」
    一節，盡舉證之責。經查，原告固於本院審理中有如上之陳
    稱，惟亦陳述：「我不是把契約書還給對方，而是當時我發
    現被告有意毀約而沒有拿走契約書，遺留在桌上，當時我有
    說等待隔天（星期一）一同到代書處再做正式的解除契約。
    當時契約只簽了兩人而已，且我也沒有拿回定金，後來賴美
    月決定要賣給我時，契約就完成並生效了。」等語，倘兩造
    既已合意解約，則兩造不但未當場言明如何退款，徒致被告
    於日後以提存方式退還款，且原告竟又於次日繼續與賴美月
    締約，及綜觀原告前揭所陳，復未肯認契約已經解除而無效
    等情，僅能認兩造曾因履約事宜不歡而散，原告並考慮解約
    ，惟尚難遽認兩造有解約之意思表示合致存在，系爭合約應
    認已成立、生效；被告前開抗辯，尚非可採。
六、再按，定金為要物契約、從契約，須定金之給付人與收受人
    ，就該金錢為定金須有認識與合意，與一般契約雙方意思表
    示一致無異；原告主張所交付被告之金錢為定金，惟已為被
    告所否認，原告對此有利於己之事實，應負舉證之責。經查
    ，系爭合約內容均無「定金」、或「訂金」之記載，僅合約
    第2條就價款約定：「簽約日支付新台幣貳拾萬元」、「二
    次款壹佰萬元」、「農地、農舍產權登記完畢並點交時支付
    新台幣壹拾參萬元。」，惟被告抗辯此為分期付款之約定，
    非關定金，觀該記載內容尚非無稽。再查，系爭合約另無約
    定被告違約時，應加倍返還所收款項，或為如何之處罰，原
    告主張兩造有定金之約定存在，已有可疑；又查，證人張耀
    仁雖到院證稱：「本件契約書是我製作的，頭期款是定金，
    當時雙方均有說明是定金，我有在場說頭期款是定金。」等
    語，惟查，張耀仁於本案曾任原告之訴訟代理人，嗣解除委
    任經原告聲請本院傳訊為證人，其證詞是否偏頗，已堪置疑
    ；況既於兩造締約時既有言明為定金，則系爭合約中竟無何
    定金之記載，及被告違約之效果如何，亦隻字未提，其證詞
    自難遽採。原告另主張，被告乙○○於94年12月13日寄發予
    原告之存證信函中有表示「買賣訂（定）金亦以94年度存字
    第1290號提存於彰化地方法院」；及被告乙○○、丙○○於
    本院94年度存字第1290號提存事件辦理提存時，亦於辦理提
    存原因及事實欄上載明「‧‧‧，受取人支付訂（定）金」
    ；是原告已給付被告之200,000元，從文義及論理上詳為推
    求，兩造立約當時之真意應為定金；惟被告抗辯因其委任他
    人辦理前開提存事件，受委任之人不明究理誤以所提存之款
    為定金，然此與事實不符；本院依職權調該提存案卷查核，
    被告於前揭存證信函及提存通知書上固有「定金」之記載，
    惟該提存案件確為被告委任黃錦隆所辦理，有委任狀附卷可
    憑；另同該提存案卷中另附有被告寄予原告之存證信函，其
    內容有「．．．本人前分別收受之買賣價金新台幣貳拾萬元
    ，即應反還予台端，．．．」等句，即未稱20000元為定金
    ，而稱為「買賣價金」，是被告抗辯定金之記載為受任人之
    誤解一節，應非無稽，亦難遽認兩造間有定金之契約存在。
    此外，原告未能舉證證明兩造有定金契約之存在，其主張被
    告因債務不履行，應加倍返還所受之定金，即各400,000元
    ，及自起訴狀繕本送達被告翌日起至清償日止，按週年利率
    百分之5計算之利息，為無理由，應予駁回。原告之訴無理
    由，其假執行之聲請失其依據，一併駁回。
七、本件事證已臻明確，兩造其餘主張及舉證，核與判決結果無
    影響，不另論述。
八、訴訟費用負擔之依據：民事訴訟法第78條。
中    華    民     國    95    年    8    月     2    日
                            民事第一庭
                              法  官  吳俊螢
以上正本係照原本作成。
如對判決上訴，應於判決送達後20日內向本院提出上訴狀。
中    華    民    國    95    年    8     月    2      日
                                書記官  林文斌


司法院資訊處製作；財團法人民間司法改革基金會備份。
